【裁判字號】    98,交聲,1649
【裁判日期】    980508
【裁判案由】    聲明異議
【裁判全文】
臺灣臺中地方法院交通事件裁定      98年度交聲字第1649號
原處分機關  交通部公路總局臺中區監理所臺中市監理站
異  議  人
即受處分人  甲○○
上列異議人即受處分人因違反道路交通管理處罰條例案件，對於
交通部公路總局臺中區監理所臺中市監理站民國九十八年四月二
十九日所為之處分（裁監稽違字第裁六一─ＨＤ0000000
號裁決書），聲明異議，本院裁定如下：
    主  文
原處分關於裁處甲○○罰鍰新台幣肆萬伍仟元部分撤銷。
前項撤銷部分，甲○○不罰。
其餘異議駁回。
    理  由
一、本件聲明異議意旨略以：異議人即受處分人（下稱受處分人
    ）甲○○於民國九十七年三月三十日下午十一時五十四分許
    ，在臺中縣大里市○○路一００巷口前因違規酒駕，有關公
    共危險部分，業經檢察官為緩起訴處分並命受處分人向財團
    法人張老師基金會臺中分事務所繳交新台幣（下同）三萬八
    千元處分金期滿確定在案。然又遭臺中市○○○○道路交通
    管理處罰條例第三十五條第一項第一款等規定裁處罰鍰四萬
    五千元，並執行吊扣駕照，因一罪不二罰，是請求將原處分
    撤銷，爰為此聲明異議等語。
二、原處分意旨略以：受處分人於九十七年三月三十日下午十一
    時五十四分許，騎乘車牌號碼ＯＢＸ－五一三號重型機車，
    行經臺中縣大里市○○路一００巷口，為警攔檢並測得其呼
    氣酒精濃度達每公升零點六九毫克，經警舉發「酒後駕車」
    違規，原處分機關遂依道路交通管理處罰條例第三十五條第
    一項第一款規定，裁處受處分人罰鍰四萬五千元，吊扣機車
    駕照十二個月（九十七年四月二日已執行），並施以道安講
    習。而受處分人有關公共危險之刑事案件部分，業經檢察官
    為緩起訴處分確定在案。
三、經查：
（一）受處分人因有上開「酒後駕車」違規事由，原處分機關遂
      於九十八年四月二十九日，依道路交通管理處罰條例第三
      十五條第一項第一款等規定，裁處受處分人罰鍰四萬五千
      元，吊扣機車駕照十二個月，並施以道安講習，而受處分
      人有關公共危險之刑事案件部分，前則業經臺灣臺中地方
      法院檢察署檢察官於九十七年四月三日以九十七年度速偵
      字第一五五七號為緩起訴處分，並於九十七年四月二十五
      日確定，其期間為一年，而應於九十八年四月二十四日甫
      期滿等情，為受處分人所不爭執，復有臺中縣警察局舉發
      違反道路交通管理事件通知單、上開緩起訴處分書及前案
      明細資料附卷足憑，自堪先認定屬實。
（二）按汽車駕駛人飲用酒類或其他類似物後，其吐氣所含酒精
      濃度超過每公升零點二五毫克，不得駕車；駕駛汽車經測
      試檢定酒精濃度超過標準，處汽車駕駛人罰鍰一萬五千元
      以上六萬元以下，並當場移置保管該汽車及吊扣駕駛執照
      一年，因而肇事致人受傷者，並吊扣駕駛執照二年，道路
      交通安全規則第一百十四條第二款、道路交通管理處罰條
      例第三十五條第一項第一款分別定有明文。又按「汽車駕
      駛人，駕駛汽車有下列情形之一者，…一、以其他危險方
      式駕車者」、「汽車駕駛人違反第一項、第三項規定者，
      應接受道路安全講習」，道路交通管理處罰條例第四十三
      條第一項第一款、第五項亦定有明文。再者，一行為同時
      觸犯刑事法律及違反行政法上義務規定者，依刑事法律處
      罰之。但其行為應處以「其他種類行政罰」或得沒入之物
      而未經法院宣告沒收者，亦得裁處之。前項行為如經不起
      訴處分或為無罪、免訴、不受理、不付審理之裁判確定者
      ，得依違反行政法上義務規定裁處之。本法所稱「其他種
      類行政罰」，指下列裁罰性之不利處分：一、限制或禁止
      行為之處分：限制或停止營業、「吊扣證照」、命令停工
      或停止使用、禁止行駛、禁止出入港口、機場或特定場所
      、禁止製造、販賣、輸出入、禁止申請或其他限制或禁止
      為一定行為之處分。四、警告性處分：警告、告誡、記點
      、記次、講習、輔導教育或其他相類似之處分，行政罰法
      第二十六條、第二條第一款及第四款亦有明定。惟依九十
      五年二月五日正式施行之行政罰法第二十六條第一項規定
      ：「一行為同時觸犯刑事法律及違反行政法上義務規定者
      ，依刑事法律處罰之。但其行為應處以其他種類行政罰或
      得沒入之物而未經法院宣告沒收者，亦得裁處之」，此乃
      一行為同時造成刑罰法律與行政秩序罰規定發生競合適用
      之關係時，基於「一事不二罰」之法理，經由立法程序確
      立應以刑罰優先為原則，避免行為人承受過度且重複之處
      罰。此觀該條立法理由明確揭示：「一行為同時觸犯刑事
      法律及違反行政法上義務規定時，由於刑罰與行政罰同屬
      對不法行為之制裁，而刑罰之懲罰作用較強，故依刑事法
      律處罰，即足資警惕時，實無一事二罰再處行政罰之必要
      。且刑事法律處罰，由法院依法定程序為之，較符合正當
      法律程序，應予優先適用。但罰鍰以外之沒入或其他種類
      行政罰，因兼具維護公共秩序之作用，為達行政目的，行
      政機關仍得併予裁處，故為第一項但書規定」，其理益明
      。是以前揭行政罰法中刑事法律處罰優先，且不再處以行
      政秩序罰之目的，既係因為行為人已接受刑罰而足資警惕
      ，且已發生懲罰之作用，即無使行為人陷於雙重處罰之不
      利益，則關於刑事法律處罰之範圍自應採取實質認定，凡
      刑事實體法或程序法中所規定客觀上剝奪行為人生命、自
      由、財產權利，主觀上亦因制裁之嚴厲性、痛苦性，其強
      度足以造成心理強制而間接達成矯正教化目的之處遇手段
      ，皆應納入其中，而不以形式上符合刑法第三十二條至第
      三十四條所定主刑及從刑種類者為限，始與前揭法律規範
      之意旨相符。再被告所犯為死刑、無期徒刑或最輕本刑三
      年以上有期徒刑以外之罪，檢察官參酌刑法第五十七條所
      列事項及公共利益之維護，認以緩起訴為適當者，得定一
      年以上三年以下之緩起訴期間為緩起訴處分，其期間自緩
      起訴處分確定之日起算；被告於緩起訴期間內，有下列情
      形之一者，檢察官得依職權或依告訴人之聲請撤銷原處分
      ，繼續偵查或起訴：（一）於期間內故意更犯有期徒刑以
      上刑之罪，經檢察官提起公訴者。（二）緩起訴前，因故
      意犯他罪，而在緩起訴期間內受有期徒刑以上刑之宣告者
      。（三）違背第二百五十三條之二第一項各款之應遵守或
      履行事項者；刑事訴訟法第二百五十三條之一第一項、第
      二百五十三條之三第一項亦有規定。準此，被告經檢察官
      為緩起訴處分者，於緩起訴期間內，該緩起訴處分仍可能
      遭到撤銷後由檢察官提起公訴，故該緩起訴處分尚不具實
      質之確定力。而行政罰法第二十六條第二項經不起訴處分
      或為無罪、免訴、不受理、不付審理之裁判「確定」者，
      始得依違反行政法上義務規定裁處之規定，雖不包括「緩
      起訴」處分在內，然「緩起訴」處分之最終使被告免於刑
      事訴追之效果，與「不起訴」處分效果相同，故解釋上應
      包括緩起訴處分情形在內，且依行政罰法第二十六條第二
      項規定之立法意旨，亦必須待緩起訴處分實質確定時，始
      確定被告免於受刑事訴追，處分機關始得為行政裁罰。從
      而，在緩起訴期間內即猶豫期間期滿前，因緩起訴處分仍
      有被撤銷之可能，此時原處分機關若依法為行政裁決，將
      使受處分人有同時遭到刑事訴追及行政處罰之危險，而與
      行政罰法第二十六條規定之立法意旨相違背。而刑事訴訟
      法第二百五十三條之二規定，檢察官為緩起訴處分，得命
      被告於一定期間內履行「向公庫或指定之公益團體支付一
      定之金額」，此一命被告為金錢給付的部分，應得被告之
      同意。命被告為金錢給付部分，並得為民事強制執行名義
      。檢察官課被告以上之負擔，由於此負擔雖非「刑罰」，
      但性質上可謂實質的制裁，且造成被告權利受限制的影響
      。則受處分人上開違反刑事法律禁止規範之犯罪事實既已
      明確，僅因檢察官採取緩起訴處分之替代性刑事處遇手段
      ，未將該案逕行起訴或聲請簡易判決處刑，致其後適用之
      刑事訴訟程序有所區別，然就受處分人負有支付一定金額
      予檢察官指定機構之義務觀察，其如未在上開指定期間內
      確實履行義務，依刑事訴訟法第二百五十三條之三第一項
      第三款之規定，受處分人將遭受撤銷緩起訴處分之不利益
      ；反之，倘其確實遵守並履行各項緩起訴條件，除非合於
      刑事訴訟法第二百六十條所定情形之一，否則受處分人即
      無再就同一案件遭受刑事訴追之虞。從而，受處分人已因
      上開緩起訴處分而剝奪其財產權，而上開金錢給付義務亦
      具有強制性、懲罰性，雖不若易科罰金係以支付金錢作為
      自由刑之替代，惟經由緩起訴處分條件之履行使其免於遭
      檢察官發動起訴程序，仍具有替代刑罰之效果，廣義而言
      ，應屬前揭所稱之「實質刑事法律處罰」，而有行政罰法
      第二十六條第一項「一事不二罰」規定之適用。又法務部
      九十五年五月二十五日法律字第Ｚ○○○○○○○○○號
      函雖謂：行政罰法第二十六條第二項所稱「不起訴處分」
      包括「緩起訴處分」在內等語，惟該項乃例外得裁處行政
      秩序罰之補充規定，參諸該條文係將「不起訴處分」、「
      無罪」、「免訴」、「不受理」、「不付審理」等不能證
      明刑事被告犯罪或未曾使其實際接受刑罰之情形逐一臚列
      ，顯然與該條第一項所指發生處罰競合之前提要件尚有未
      合，故有第二項仍依違反行政法上義務規定裁處之必要。
      本件緩起訴處分既非不能證明行為人之犯罪事實，且有支
      付一定金額之實質處罰，自與上開行政罰法第二十六條第
      二項列舉之不起訴處分等情形迥然有別，仍無從遽為比擬
      而為相同之處置。若非如此，則刑事被告如經法院循審判
      程序判處罰金或得以易科罰金之拘役或有期徒刑，均得以
      援用行政罰法第二十六條第一項之規定，免於處以行政秩
      序罰之雙重不利益；至於藉由緩起訴處分而節省司法資源
      者，在基於實質懲罰目的而其財產權遭受剝奪之餘，卻仍
      需繳納一定金額之行政罰鍰，其結果勢必降低刑事被告接
      受緩起訴處分之意願，而反噬緩起訴處分替代繁複刑事審
      判程序之制度性機能。準此以言，行政罰法第二十六條第
      二項既未將緩起訴處分列舉其中，本於「例外規定從嚴解
      釋」之法理及前揭說明，自不能將條文中「不起訴處分」
      之範圍，擴及於性質顯不相同之「緩起訴處分」，且亦非
      得以具體個案中比較當事人實質上是否影響其財產權利（
      緩起訴可能係無負擔之緩起訴，而緩刑亦可能無負擔，惟
      均不影響其刑事處分之性質），或其影響當事人財產權利
      之輕重比較，憑為有無前揭行政罰法「一事不二罰」規定
      適用之標準。而道路交通管理處罰條例第三十五條規定之
      裁處，含有罰鍰及吊扣駕照，分屬行政罰法中之裁罰，有
      對於過去違反義務行為處罰之「秩序罰」（指罰鍰），以
      及對於預防將來再犯危險之「管制罰」（指吊扣駕照等）
      ；前者對於過去義務違反而為秩序罰之目的，與刑事制裁
      酒醉駕車所欲達到保護交通安全之目的相同，二者既為相
      同之目的，則處以較重之刑事制裁為已足，自無重複處罰
      行政罰之必要。本件對於性質相同之金錢裁罰，已依懲罰
      作用較強之刑事法律制裁後，即無再依行政罰法為相同處
      罰之理。基此，受處分人上述「汽車駕駛人酒精濃度超過
      規定標準」之違規情事，除其行為應處以其他種類行政罰
      即吊扣駕駛執照十二個月及施以道安講習部分，亦得裁處
      以外，其違反行政法上義務而受罰鍰四萬五千元部分，即
      不再爰依上揭道路交通管理處罰條例等規定裁罰之。綜上
      ，原處分機關交通部公路總局臺中區監理所臺中市監理站
      上開罰鍰之行政裁罰，即有未洽，故就此部分之原處分應
      予撤銷，並為不罰之諭知，而受處分人就此部分之異議，
      為有理由。至於，原處分機關所為上開吊扣駕駛執照十二
      個月及施以道安講習之行政裁罰，依上開道路交通管理處
      罰條例等規定及行政罰第二十六條第一項但書之規定，則
      核無不當，而受處分人既係就上開原處分均予異議，此部
      分之異議，自屬無理由，而應予駁回。
（三）至於道路交通管理處罰條例第三十五條第八項固規定：「
      前項汽車駕駛人，經裁判確定處以罰金低於本條例第九十
      二條第三項所訂最低罰鍰基準規定者，應依本條例裁決繳
      納不足最低罰鍰之部分」，而該條項係九十四年十二月二
      十八日增訂，並於九十五年三月一日施行，對照行政罰法
      第二十六條關於一事不二罰之規定，係於九十四年二月五
      日公布，於九十五年二月五日施行，顯見該項規定之立法
      目的，應係考量適用行政罰法第二十六條後，在酒後駕車
      違規應受刑事處罰者，刑罰罰金額度低於行政罰鍰之流弊
      ，而特別立法補繳差額之情形。惟條文既明定「經裁判確
      定處以罰金」之情形，自應以上開條文界定之範圍為限，
      不得恣意擴張適用而侵害人民之財產權，故在酒後駕車違
      規應受刑事處罰，而經法院判處有期徒刑、拘役，並宣告
      緩刑及向公庫支付一定之金額或向指定之公益團體、地方
      自治團體或社區提供義務勞務、經法院判處拘役得易科罰
      金、或經檢察官為緩起訴處分，而命被告向公庫或指定之
      公益團體、地方自治團體支付一定之金額，或向指定之公
      益團體、地方自治團體或社區提供義務勞務等情形，均無
      上開道路交通管理處罰條例第三十五條第八項之適用，否
      則有違行政法上的「法律保留原則」。此與行政罰法第二
      十六條具體適用產生疑義，因緩起訴處分並命被告為金錢
      給付部分，性質上可謂實質的制裁，且造成被告權利受限
      制的影響，而認定係「實質刑事法律處罰」，而有行政罰
      法第二十六條第一項「一事不二罰」規定之適用，並未逾
      越「法律保留原則」，亦未因而侵害人民之財產權，並不
      相同。再者，原處分係以受處分人「因酒精濃度超過規定
      標準，經酒測器呼氣測定值達每公升一點四二毫克」之違
      規事實，適用道路交通管理處罰條例第三十五條第一項第
      一款規定予以裁罰，並非依道路交通管理處罰條例第三十
      五條第八項規定處理，因此就本件應否適用道路交通管理
      處罰條例第三十五條第八項處理，亦非本院所得審酌之範
      圍，併予敘明。
據上論斷，應依道路交通管理處罰條例第八十七條第二項，道路
交通案件處理辦法第十九條、第二十條前段，裁定如主文。
中    華    民    國    98    年    5    月      8    日
                        交通法庭  法  官  許惠瑜
以上正本證明與原本無異。
如不服本裁定，應於收受送達後5日內向本院提出抗告狀。（應
附繕本）
                                  書記官  楊家印
中    華    民    國    98    年    5    月      8    日


司法院資訊處製作；財團法人民間司法改革基金會備份。
